【裁判字號】    89,上易,513
【裁判日期】    890704
【裁判案由】    竊佔
【裁判全文】
臺灣高等法院高雄分院刑事判決                    八十九年度上易字第五一三號
    上  訴  人  台灣高雄地方法院檢察署檢察官
    被      告  乙○○
右上訴人因被告竊佔案件，不服臺灣高雄地方法院八十八年度易字第二四０九號中華
民國八十九年一月二十七日第一審判決（起訴案號：臺灣高雄地方法院檢察署八十七
年度偵字第二五一一四號），提起上訴，本院判決如左：
    主      文
上訴駁回
    理      由
一、公訴意旨略以：被告乙○○意圖為自己不法之利益，於民國八十四年間，未經其
    他所有權人甲○○、己○○○、子○○、丙○○、癸○○○、庚○○、丁○○、
    辛○○○、戊○○及壬○○等人之同意，即在坐落於高雄市○○區○○段三○一
    號土地之建物地下層樓梯口，即高雄市○○區○○街十一號公寓之通往地下室之
    樓梯口，擅自裝置鋁門（須鑰匙才能進入）阻止其他住戶進入，並以鐵網及鐵架
    將該地下層約三分之二之範圍圍住，作為置放物品之用，另又在其餘約三分之一
    面積堆放其雜物，因認被告涉有刑法第三百二十條第二項之竊佔罪嫌。
二、公訴人認被告涉有上開罪嫌，係以被告坦認確有佔有系爭地下室使用之事實、告
    訴人之指訴、現場被告佔有地下室使用之照片及依各該告訴人之建物登記謄本中
    載明關於系爭地下室係屬共有為其論據。惟按犯罪事實應依證據認定之，無證據
    不得推定其犯罪事實，刑事訴訟法第一百五十四條定有明文。又認定不利於被告
    之事實，須依積極證據，苟積極證據不足為不利於被告事實之認定時，即應為有
    利於被告之認定，更不必有何有利之證據，亦有最高法院三十年上字第八一六號
    著有判例可資參照。又刑法第三百二十條第二項之竊佔罪之成立，除被告有佔用
    不動產之客觀事實外，尚須被告對於佔用他人之不動產有認識，且有不法利益之
    意圖為前提，倘被告雖有佔有使用之行為，但不知其所為係竊佔之事實，係欠缺
    犯罪之故意，自難令其負竊佔之罪責。
三、訊據被告乙○○堅決否認有何竊佔犯行，辯稱：伊設鋁門時並沒有加鎖，而且伊
    買受該屋時，建商即告知伊享有全部地下室之所有權。且依地籍謄本之記載，獨
    伊對地下室部分享有萬分之六四二四之應有部分權利，較諸其他住戶僅有萬分之
    一百三十六至二百零九之應有部分比例顯然多出許多，足見伊擁有地下室之全部
    所有權等語。按本件系爭地下室（建號為高雄市○○區○○段第三七九號，該建
    號含一至五層樓梯間、屋頂突出物、通道及地下室，面積共五０六點九四平方公
    尺，其中地下室部分面積為三０一點０八平方公尺）係坐落於高雄鹽埕區○○段
    三○一地號上，並為建號高雄市○○區○○段三五九至三七八號等二十戶建物所
    有人所共有之公共設施，有建物登記簿謄本一份可參。而被告自七十六年間，搬
    遷至高雄市○○區○○段三六一建號即門牌號碼高雄市○○區○○街一二四號房
    屋後不久，即在系爭地下室堆放機器等廢棄雜物，並在七十八年間搭蓋水泥牆一
    面，嗣又於八十五年間裝設鋁門一扇，使他住戶無法使用之事實，業為被告所是
    認，並經原審法院依職權勘驗屬實，有勘驗筆錄及現場所拍攝相片九張在卷足稽
    。被告雖經其妻林英同意使用系爭地下室，惟「共有人對共有物之特定部分使用
    收益，仍須徵得他共有人全體之同意，非謂共有人得對共有物之全部或任何一部
    有自由使用收益之權利。如共有人不顧他共有人之利益，而就共有物之全部或一
    部任意使用收益，即屬侵害他共有人之權利」（最高法院六十二年度台上字第一
    八○三號判例參照），是被告客觀上有佔用系爭地下室，並排除其他共有人使用
    之事實，固可認定。惟查：
(一)、被告之妻林英所有之同段第三六一建號即門牌號碼高雄市鹽埕區○○○街一二四
    號房屋，對於該棟建築之公共設施（含地下室、樓梯間、屋頂突出物、通道）之
    應有部分為萬分之六四二四，已如前述，經計算結果，其對於公共設施之應有部
    分為三二五點六五平方公尺。另外，被告所占用系爭地下室之面積為一六七點三
    九平方公尺，並有高雄市鹽埕地政事務所土地複丈成果圖一紙附卷可按，其所占
    用之建物面積，並未逾越其妻林英對於上開公共設施之應有部分面積（甚至未逾
    越地下室層面積）。
(二)、證人林建芳於原審審理中證述：伊係與建商洪平森一起以「大鹽埕旭海園第二期
    」為推案名稱，合夥興建上開集合式住宅，建造完成時即有地下室，而當時地下
    室原計畫單獨為特定用途，並非為提供住戶使用。後因伊太太反對，即由洪平森
    賣與被告，當時並由洪平森與伊告知被告享有地下室之全部使用權。且登記當時
    因認地下室係伊與合夥人所有，故賣與各住戶時即認定各該住戶對於地下室所有
    權沒有持分比率，登記時亦未通知各住戶等語綦詳等語。且證人洪平森亦於本院
    調查中到庭結證供稱：「我們當初地下室是要開餐廳用，但法令不充許，我們有
    向被告說地下室是這一戶的，是連地下室賣給他，但沒有產權」、「．．．我有
    向他說地下室賣給他用，賣給他時，一樓有設一個單獨的樓梯可以下地下室」等
    語。再參以：上開公共設施之應有部分，林英部分為一萬分之六四二四，其比率
    已逾一半以上，其餘共有人則為為一萬分之一三六至一萬分之二０九不等，均只
    占其中小部分，此有建物登記簿謄本可參。且本件告訴人於買賣房時，並未與建
    商或其前手洽談地下室應如何使用，對於被告在登記地下層之權利範圍享有較大
    比例之權利，也不知情，亦據告訴人於審理中陳稱屬實。足見本件上開證人之證
    詞堪為採信，因此，被告所稱：於買受時建商即告知地下室全部歸其使用一事應
    為真正。是本件地下室自始即由建商林洪平森等人認定為單獨使用，並於被告買
    受時，告知該事項，則被告依其所認識之對地下室全部有使用權並加以使用，尚
    難認其主觀上有何不法利益之意圖存在，是被告所辯並無竊佔犯意等語尚屬有據
    ，洵屬可採。
(三)、又「最高法院四十八年度台上字第一０五六號判例，認為『共有人於與其他共有
    人訂立共有物分割或分管之特約後，縱將其應有部分讓與第三人，其分割或分管
    契約，對於受讓人仍繼續存在』惟上開判例就維持法律秩序之安定性而言，固有
    其必要，惟應有部分之受讓人若不知悉有分管契約，亦無可得而知之情形，受讓
    人仍受讓與人所訂分管契約之拘束，有使善意第三人受不測損害之虞，與憲法保
    障人民財產權之意旨有違，該判例在此範圍內，嗣後應不再援用」為大法官會議
    釋字第三百四十九號解釋所明示。故本件系爭地下室既為告訴人、林英及其餘人
    所共有，在分割前，各共有人之應有部分，應抽象存在於該共有物上，在取得其
    餘共有人同意前，各共有人不得對該共有物之特定部分有使用收益；縱令被告與
    其前手即建商間有關於得使用地下室之特約，參酌前開解釋意旨，雖不得對抗其
    餘共有人，但此仍為民事糾紛，應循民事訴訟途解決，尚不得執此認定被告有竊
    佔犯行。至系爭地下室之法定用途為防空避難室，被告未依規定使用，則為是否
    觸犯其他法令問題，亦與竊佔罪無關，均併此敘明。
(四)、綜據上述，尚難認被告有公訴人起訴所指之竊佔犯行，此外，復查無其他積極證
    據足認被告有被訴竊佔之犯行，原審因而為無罪之諭知，核無不合，檢察官循告
    訴人之請求提起本件上訴，仍執陳詞，指摘原判決諭知無罪為不當，為無理由，
    應予駁回。
四、被告經合法傳喚無正當理由不到庭，爰不待其陳述逕行判決。
據上論結，應依刑事訴訟法第三百六十八條、第三百七十一條，判決如主文。
本案經檢察官陳新慶到庭執行職務。
中    華    民    國     八十九     年       七       月     四         日
                              臺灣高等法院高雄分院刑事第七庭
                                  審判長法官  王光照
                                        法官  黃壽燕
                                        法官  黃仁松
右正本證明與原本無異。
不得上訴。
                                      書記官  郭蘭蕙
中    華    民    國     八十九     年       七       月     六         日
                                                                        Ｂ


司法院資訊處製作；財團法人民間司法改革基金會備份。
